【裁判字號】    98,交上易,1
【裁判日期】    980217
【裁判案由】    過失致死
【裁判全文】
臺灣高等法院高雄分院刑事判決         98年度交上易字第1號
上  訴  人  臺灣高雄地方法院檢察署檢察官
被      告  丙○○
上列上訴人因被告過失致死案件，不服臺灣高雄地方法院97年度
審交易字第270 號中華民國97年12月8 日第一審判決（起訴案號
：臺灣高雄地方法院檢察署96年度偵字第22129 號），提起上訴
，本院判決如下：
    主  文
上訴駁回。
    事  實
一、丙○○於民國95年11月26日10時45分許，駕駛車牌號碼XRD-
    932 號重型機車，沿高雄市○○區○○街由西往東方向行駛
    ，行經該路段138 號前之際，應注意汽車行駛時，駕駛人須
    注意車前狀況，並隨時採取必要安全措施，復依當時天候晴
    朗、日間自然光線、市區○○道路乾燥無缺陷、無障礙物且
    視距良好，並無不能注意之情況，竟疏未注意，適有行人陳
    客人沿同方向行走在前且未依規定靠邊行走，詎丙○○見狀
    後煞閃不及貿然行駛，致所駕駛機車不慎撞擊陳客人，導致
    陳客人當場倒地而受有頭部外傷併顱內出血、腦挫傷及水腫
    、右上額裂傷、左腓骨開放性骨折及右鎖骨骨折、左小腿撕
    裂傷及肢體多處擦傷等傷害。嗣丙○○於肇事後仍停留現場
    ，於有偵查犯罪權限之機關及公務員發覺其犯罪前，即主動
    向據報前往處理之員警自承係其駕車發生前揭車禍並接受裁
    判，進而查悉上情。
二、案經被害人陳客人之子甲○○訴請台灣高雄地方法院檢察署
    檢察官偵查起訴。
    理  由
壹、程序方面:
一、按刑事訴訟法第159 條之4 規定，除前三條之情形外，下列
    文書亦得為證據：「一除顯有不可信之情況外，公務員職務
    上製作之紀錄文書、證明文書。二除顯有不可信之情況外，
    從事業務之人於業務上或通常業務過程所須製作之紀錄文書
    、證明文書。三除前二款之情形外，其他於可信之特別情況
    下所製作之文書。」本件道路交通事故現場圖、道路交通事
    故調查報告表(一)(二)、交通事故談話紀錄表、臺灣高雄地方法
    院檢察署檢察官督同法醫師相驗之相驗屍體證明書、驗斷書
    、鑑定書，俱符合上揭文書之要件，應具有證據能力。
二、刑事訴訟法第159 條之4 第2 款所稱從事業務之人於業務上
    或通常業務過程所須製作之紀錄文書、證明文書，因係於通
    常業務過程不間斷、有規律而準確之記載，且大部分紀錄係
    完成於業務終了前後，無預見日後可能會被提供作為證據之
    偽造動機，其虛偽之可能性小，除非該等紀錄文書或證明文
    書有顯然不可信之情況，否則有承認其為證據之必要。醫院
    診斷證明書係病患就診或就醫，醫師就其診斷治療病患結果
    ，所出具之證明書。醫師法第17條規定，醫師如無法令規定
    之理由，不得拒絕診斷書之交付。醫師係從事醫療業務之人
    ，病患如純為查明病因並以接受治療為目的，而到醫療院所
    就醫診治，醫師於例行性之診療過程中，對該病患所為醫療
    行為，於業務上出具之診斷書，屬於醫療業務上或通常醫療
    業務過程所製作之證明文書，自該當於上開條款所指之證明
    文書。屬刑事訴訟法第159 條第1 項「法律有規定」之傳聞
    證據之例外（最高法院95年度台上字第5026號判決要旨參照
    ）。卷附之邱綜合醫院95年12月1 日診斷證明書、高雄醫學
    大學附設中和紀念醫院96年1 月11日診斷證明書，係本件交
    通事故發生後被害人被害之證明，應有證據能力。
三、傳聞法則乃對於被告以外之人於審判外之言詞或書面陳述，
    亦即針對被告以外之人於審判外以言詞或書面所為之供述證
    據而為規範。卷附現場蒐證照片多幀，乃以科學、機械之方
    式，對於所拍攝內容所為忠實且正確之記錄，上開照片在性
    質上亦非供述證據，無刑事訴訟法第159 條第1 項規定之適
    用。
四、另按鑑定人由審判長、受命法官或檢察官就下列之人選任1
    人或數人充之：一就鑑定事項有特別知識經驗者。二經政府
    機關委任有鑑定職務者；鑑定之經過及其結果，應命鑑定人
    以言詞或書面報告；法院或檢察官得囑託醫院、學校或其他
    相當之機關、團體為鑑定，或審查他人之鑑定，並準用刑事
    訴訟法第203 條至第206 條之1 規定，刑事訴訟法第198 條
    、第206 條第1 項、第208 條第1 項分別定有明文。卷附高
    雄市政府交通局車輛行車事故鑑定委員會96年7 月16日高市
    車鑑字第0960002532號函附鑑定意見書、高雄市政府96年10
    月15日高市府交三字第0960053113號函附覆議意見書及法務
    部法醫研究所 (96) 醫鑑字第0961100180號鑑定報告書，雖
    係被告以外之人於審判外之書面陳述，然係檢察機關委託鑑
    定後所製作之鑑定報告，為刑事訴訟法第159 條第1 項所指
    例外情形，應有證據能力。
貳、實體方面:
一、訊據被告丙○○坦承駕駛機車肇事，致被害人陳客人受傷住
    院，惟否認過失致死。辯稱: 「陳客人不是因被我撞到而死
    亡，他是交通事故受傷送醫治療住院1 個多月後出院，出院
    後他的家屬送他到療養院，一個星期後，他又感染肺炎，就
    送到高雄醫學院住院治療，最後他是因發生吸入性肺炎而死
    亡。」等語。
二、本件交通事故，迭據被告丙○○於警詢及偵、審中坦認不諱
    ，復有案發現場暨車損照片14幀，道路交通事故調查報告表
    2 份，邱綜合醫院95年12月1 日診斷證明書、高雄醫學大學
    附設中和紀念醫院96年1 月11日診斷證明書、道路交通事故
    現場圖、高雄市政府交通局車輛行車事故鑑定委員會96年7
    月16日高市車鑑字第0960002532號函附鑑定意見書、高雄市
    政府96年10月15日高市府交三字第0960053113號函附覆議意
    見書各1 件在卷可稽，上揭交通單位對於過失責任之鑑定，
    俱認「被害人陳客人未靠右邊走為肇事原因，被告丙○○駕
    駛機車，未注意車前狀況，同為肇事原因。」，按被告之自
    白，非出於強暴、脅迫、利誘、詐欺、疲勞訊問、違法羈押
    或其他不當方法，且與事實相符者，得為證據，刑事訴訟法
    第156 條第1 項定有明文。亦即被告之自白係出於自由意思
    ，且與事實相符者，即有證據能力，被告迭次自白，均係出
    於自由意志，自得採為本件判決之基礎。
  (一)按汽車行駛時，駕駛人應注意車前狀況，並隨時採取必要之
    安全措施，道路交通安全規則第94條第3 項定有明文。又刑
    法上之過失犯，必須危害之發生，與行為人之欠缺注意，具
    有相當因果關係，始能成立。如係行為人之過失，與被害人
    自己之過失，併合而為危害發生之原因時，雖不能阻卻其犯
    罪責任，但對於被害人之與有過失，究不能置而不論（最高
    法院79年台上字第2897號判決要旨參照）。查被告駕駛前開
    機車原應注意上揭道路交通安全規定，且衡諸案發時、地天
    候晴朗、日間自然光線、市區○○道路乾燥無缺陷、無障礙
    物且視距良好，又無不能注意之情形，詎其應注意、能注意
    而疏未注意，進而肇致本件交通事故，使被害人因此受有前
    述傷害，是其過失行為與被害人所受傷害結果二者間具有相
    當因果關係，應堪認定。至被害人陳客人雖因未能依規定靠
    邊行走而與有過失，然參以上開說明，要仍無解於被告過失
    之責。
  (二)次按，刑法上之過失，其過失行為與結果間，在客觀上有相
    當因果關係始得成立。所謂相當因果關係，係指依經驗法則
    ，綜合行為當時所存在之一切事實，為客觀之事後審查，認
    為在一般情形下，有此環境、有此行為之同一條件，均可發
    生同一之結果者，則該條件即為發生結果之相當條件，行為
    與結果即有相當之因果關係。反之，若在一般情形下，有此
    同一條件存在，而依客觀之審查，認為不必皆發生此結果者
    ，則該條件與結果不相當，不過為偶然之事實而已，其行為
    與結果間即無相當因果關係。又當面臨犯罪之判斷，行為與
    結果之間往往摻雜諸多變數，使行為與結果之間即存在著複
    雜的結合關係。是倘單一行為客觀上雖足使構成要件結果發
    生，然於結果發生前，因另有其他行為或事實介入、進而獨
    立導致該結果發生時，因該介入之行為或事實具有超越性，
    將使先前行為與構成要件結果間欠缺因果關係、以致無從該
    當犯罪之客觀構成要件。查被害人前自95年11月26日發生本
    件交通事故後，嗣於96年1 月26日因罹患肺炎死亡，且據檢
    察官提出法務部法醫研究所鑑定報告書1 份，其上載明：「
    死者（即被害人陳客人）致死原因為肺炎所致，其經過期間
    為車禍住院後感染所致，期間均在醫院療養故視為同一事件
    ，死亡方式為意外。推究二者之相關性為車禍受傷造成多處
    骨折及頭部外傷，造成住院療養，於住院期間因肺炎而加重
    病情，雖有出院之紀錄，但於一週內有因肺炎返院治療，終
    告不治死亡，故視為同一過程」等語，擬用以證明被告前揭
    過失行為除造成被害人陳客人受有上述傷害外，更進而導致
    其發生死亡結果，遂認被告所為應成立過失致死罪云云。然
    細繹被害人歷次就醫過程，其自95年11月26日因發生交通事
    故受傷後，初由「119 」人員於同日11時送往國軍左營總醫
    院實施急診救護，旋於同日13時50分離院，治療期間並無足
    夠證據證明或臨床變化顯示其罹有肺炎；其後於同日轉送邱
    綜合醫院加護病房治療，且於同年月27日轉往一般病房並接
    受胸部X 光檢查，並未發現有何肺炎症狀；嗣於同年12月1
    日再轉院至高雄醫學大學附設中和紀念醫院，住院期間痰多
    有肺炎、肺積水現象，經治療後病況改善而於96年1 月11日
    出院，出院時神智清醒；直至96年1 月15日因吐血再次前往
    該院急診接受治療，並於96年1 月16日進入加護病房，該時
    意識狀況不佳但偶可依指令動作，X 光片亦顯示有肺炎現象
    ，經施以抗生素治療後好轉，乃於同年1 月18日轉入普通病
    房，其後因狀況惡化、意識喪失，於同年1 月26日更因意識
    不佳而病危，遂由家屬辦理出院而於同日10時10分終因肺炎
    不治死亡等情，有卷附國軍左營總醫院97年10月23日醫左民
    診字第0970003015號函、邱外科醫院97年10月8 日邱醫字第
    97079 號函暨所附病歷、高雄醫學大學附設中和紀念醫院97
    年10月28日高醫附行字第097000361 號函暨所附病歷各1 份
    可資佐證，顯見被害人雖因發生本件交通事故而於住院期間
    罹有肺炎，然其罹患肺炎是否肇因於車禍外傷所感染、抑或
    係由其他獨立原因所造成；又凡因車禍受傷者，除受外部撞
    擊而直接造成肢體傷害外，是否確有極高機率進而併發肺炎
    等情，俱未見檢察官與前開法醫鑑定意見就此詳加說明，自
    非任何人處此情境，均必發生此結果，尚難認被害人罹患肺
    炎死亡之事實與被告本件駕車過失行為二者視為具有相當因
    果關係。本件上訴後，經檢察官詰問鑑定證人乙○○法醫師
    ，乙○○法醫師結證稱：「死者本身有肺結核痼疾，車禍外
    傷後，長期住院，造成其抵抗力降低，法醫師與臨床醫師觀
    點不同，車禍是間接相關，肺炎一般來說是疾病引起，被害
    人自車禍到死亡有三個月個時間，一般來說，醫師讓病人出
    院，疾病是控制在一定的範圍之內，死者本身有隱藏的疾病
     (肺結核)， 加上車禍的傷害引發肺炎終至死亡。」等語。
    況本件縱令被害人果因發生車禍進而罹患肺炎，然其先前乃
    經高雄醫學大學附設中和紀念醫院施以相當治療、判定病況
    改善後，方於96年1 月11日辦理出院，事後雖於96年1 月15
    日再次因吐血而前往該院急診治療，且由X 光片顯示亦有肺
    炎現象，然經施以抗生素治療後亦有好轉等情事，俱如前述
    ，故被害人就本件交通事故所受各項肢體傷害，衡情要因先
    後接受高雄醫學大學附設中和紀念醫院施以適當治療，理應
    無致死之慮，故其事後雖因病況惡化而於同年1 月26日不治
    死亡，惟能否徒以同因罹患肺炎一節即遽認被害人之死亡結
    果確與被告前揭過失行為要屬同一事件，更非全然無疑。前
    開法務部法醫研究所所持鑑定意見判定「被害人因罹患肺炎
    死亡乃與本件車禍受傷為同一事件」，乃屬醫護人員對於事
    實延續性之判斷意見，並非司法人員對於因果聯絡關係之判
    斷意見，實不得遽採為不利於被告之認定。揆諸前揭說明，
    本案既無從積極證明被害人之死亡結果確與被告前揭過失行
    為彼此間具有相當因果關係，即未可遽以過失致死罪論擬，
    而應改論過失傷害罪，方屬適法。
  (三)綜前所述，本件事證明確，被告前揭犯行洵堪認定，應依法
    論科。
三、核被告丙○○所為，係犯刑法第284 條第1 項前段過失傷害
    罪。公訴意旨雖認被告所為係犯刑法第276 條第1 項過失致
    死罪嫌，惟法院乃認被害人死亡結果與被告前揭過失行為彼
    此間不生相當因果關係，已如前述，從而公訴意旨指稱被告
    係涉犯過失致死罪嫌云云，於法未恰，惟二者基本社會事實
    仍屬同一，應在原起訴範圍內，變更其起訴法條審理之。又
    被告於肇事後仍停留於案發現場，並於有偵查犯罪權限之機
    關及公務員發覺其犯罪前，主動向負責處理之員警自承係其
    駕車發生前揭車禍，進而接受裁判等情，有前揭卷附高雄市
    政府警察局交通大隊交通事故談話紀錄表1 份可參，是被告
    此舉當認合於自首要件，爰依刑法第62條前段規定減輕其刑
    。
四、原審依刑法第284 條第1 項前段、第62條、第41條第1 項前
    段，刑法施行法第1 條之1 ，中華民國96年罪犯減刑條例第
    2 條第1 項第3款 、第7 條、第9 條，審酌被告因疏未注意
    車前狀況而肇生本件交通事故，以致被害人受有相當程度之
    肢體傷害，過失程度非輕，兼衡被害人與有過失之程度，又
    被告犯罪後雖知坦承犯行，但其現時有正當職業，名下亦有
    多筆不動產，並非無相當資力之人，除第三責任險150 萬元
    、醫療險約12萬元，業已由被害人家屬領取外，尚未與被害
    人家屬達成和解或為適當賠償等一切情狀，量處有期徒刑4
    月。又被告前揭犯罪時間係在96年4 月24日以前，合於中華
    民國96年罪犯減刑條例所定減刑條件，於裁判時減其宣告刑
    為有期徒刑2 月，並依法諭知如易科罰金，以新台幣3000元
    折算1 日。認事用法尚無不合，量刑亦稱妥適，檢察官上訴
    意旨主張應成立過失致死罪，指摘原判決不當，並無可取，
    為無理由，應予駁回。
據上論斷，應依刑事訴訟法第368 條，判決如主文。
本案經檢察官陳宗吟到庭執行職務。
中    華    民    國    98    年    2     月    17    日
                  刑事第二庭  審判長法  官  林正雄
                                    法  官  黃壽燕
                                    法  官  陳啟造
以上正本證明與原本無異。
不得上訴。
中    華    民    國    98    年    2     月    17    日
                                    書記官  彭筱瑗
附錄本判決論罪科刑之法條：
中華民國刑法第284條（過失傷害罪）
因過失傷害人者，處6 月以下有期徒刑、拘役或5 百元以下罰金
，致重傷者，處1 年以下有期徒刑、拘役或5 百元以下罰金。
從事業務之人，因業務上之過失傷害人者，處1 年以下有期徒刑
、拘役或1 千元以下罰金，致重傷者，處 3 年以下有期徒刑、
拘役或2 千元以下罰金。


司法院資訊處製作；財團法人民間司法改革基金會備份。
